台灣彰化地方法院民事判決　九十三年度小上字第一六號
　　上　訴　人　甲○○
　　被　上訴人　員林綜合市場管理委員會
　　法定代理人　銓重
右當事人間請求給付管理費事件，上訴人對於中華民國九十三年四月八日本院員林簡
易庭第一審判決（九十三年度員小字第三五號）提起上訴，本院判決如左：
    主      文
上訴駁回。
第二審訴訟費用由上訴人負擔。
    理      由
一、按小額程序之第二審判決，依上訴意旨足認上訴為無理由者，得不經言詞辯論為
    之，民事訴訟法第四百三十六條之二十九定有明文。
二、查本件上訴人對於小額程序之第一審判決提起上訴，雖以該判決違法為由，並以
    ：「1.依員林綜合市場管理委員會章程第二、十四、十六條之規定：『本會以共
    同管理員林綜合市場（以下簡稱市場）之秩序與環境衛生及公共設施之維護為宗
    旨』、『本會置管理員若干人，承總幹事之命負責管理市場交通秩序及環境衛生
    、公共設施之安全檢查及保養等事項』、『本會置清潔工若干人，承總幹事之命
    負責市場內外清潔等事項』，詎長期來，市場內環境雜亂，垃圾隨地可見，公共
    設施亦從未見安全檢查及保養，致使消費者望之卻步，影響生意至鉅。尤甚者，
    市場外，非本會會員者亦有人占地營業或堆置物品，影響公共及通行安全。此期
    間者，被上訴人市場管理員及清潔工何在？所為何事？被上訴人歷年來編列人事
    費用何用？況依被上訴人八十八年收支預算表所示，增列『清運垃圾工資』乙項
    ，經費編列為二十萬元，足證市場環境衛生相當差，以前均未清潔管理，才需編
    列大筆清除市場內之垃圾。益徵被上訴人根本未盡管理職責，市場會員使用系爭
    攤位未蒙其利先蒙其害，何能向會員（上訴人）按月收取管理費？按因契約互負
    債務者，於他方當事人未為對待給付前，得拒絕自己之給付，民法第二百六十四
    條第一項定有明文。本件被上訴人依前開約定善盡管理職責與上訴人按月繳納管
    理費之間，屬有對價關係，被上訴人既未約盡管理職責，在其補正瑕疵之前，上
    訴人自得依法行使同時履行抗辯權，拒絕繳納系爭管理費，詎原審未查明，遽謂
    ：... 至被告所陳管理不佳等語縱係屬實，亦應以經由會員大會決議改善知道等
    方式解決之，但不得作為拒納管理費之依據.... 云云，殊屬違誤，實有判決不
    適用法規之違法。2.次查，不及一年之定期給付債權，其各期給付請求權，因五
    年間不行使而消滅，民法第一百二十六條定有明文。惟本件被上訴人起訴主張：
    ... 自民國八十八年一月一日起至九十一年十二月三十一日止，共積欠管理費新
    台幣一萬八千零六十元及逾期滯納金七千二百二十四元，共計二萬五千二百八十
    四元... 云云，即有違前開消滅時效之規定，如前所述，上訴人在原審業已表示
    拒絕繳納管理費，惟是否即為行使消滅時效之抗辯權，意思不明時，原審有依民
    事訴訟法第一百九十九條第二項行使闡明權之職責，詎原審未明及此，疏於行使
    ，詎予判決被上訴人全部勝訴，亦有判決不適用法規之違法」云云提起本件上訴
    。
三、經查，上訴意旨稱被上訴人管理市場之職責與上訴人按月繳納之管理費間，屬對
    價關係，被上訴人未善盡管理職責，在其補正瑕疵之前，上訴人得依法行使同時
    履行抗辯權，原審未查云云。惟按因契約互負債務者，於他方當事人未為對待給
    付前，得拒絕自己之給付，民法第二百六十四條第一項前段固定有明文。惟同時
    履行之抗辯，乃係基於雙務契約而發生，倘雙方之債務，非本於同一之雙務契約
    而發生，縱令雙方債務在事實上有密切之關係，或雙方之債務雖因同一之雙務契
    約而發生，然其一方之給付，與他方之給付，並非立於互為對待給付之關係者，
    均不能發生同時履行之抗辯，業經最高法院著有五十九年度台上字第八五０號判
    例可稽。查員林綜合市場管理委員會章程係由會員大會通過實施，修正時亦同。
    管理費之訂定，係由管理委員會計算（或預估）每月各項支出費用總金額後，以
    收支平衡為原則，算出各會員每月須負擔管理費金額，並送會員大會通過後公告
    實施。又被上訴人以共同管理員林綜合市場之秩序與環境衛生及公共設施之維護
    為宗旨。會員享有選舉、罷免管理委員之權利。會員有遵守章程、管理委員會決
    議事項、按時繳納管理費等義務。管理委員任期三年，由外圍店舖、攤位、內店
    舖會員各自互選出三人、三人、二人及另一人為地下室委員（由員林鎮長兼任）
    計九人擔任。委員會有僱用、解聘總幹事、職員、清潔工，審議管理費分攤金額
    等職權。管理員負責管理市場交通秩序及環境衛生、公共設施之安全檢查及保養
    等情，業經原判決理由要領記載甚明。又管理費用途為支付管理委員會所僱用員
    工薪資、支付市場公共設施（含消防設備）之維護修繕費、支付辦理各項管理業
    務所需費用、支付市場公共水電費等內容，亦有前開章程可參，是會員係依據會
    員大會通過之章程，共同約定負有給付管理費之義務，並非與管理委員間所為之
    約定，又管理委員係由會員中互為推選而產生，再由管理委員僱用員工（包含為
    置總幹事一人─受主任委員之命綜理場務，並指揮監督所屬員工、管理員若干人
    ─承總幹事之命負責管理市場交通秩序及環境衛生、公共設施之安全檢查及保養
    等事項、會計、出納一人─承總幹事之命辦理會計出納事項，負責按月征收管理
    費及各項支出之管理、清潔工若干人─承總幹事之命負責市場內外清潔等事項）
    以實際管理市場，而管理費用途之一係支付薪資予管理委員所僱用之員工，管理
    委員並未自此支領薪資，故管理委員依章程所賦予之職權與會員所支付之管理費
    並無對價關係，又員工係經管理委員之僱佣並受領薪資，與會員間並無直接之雇
    佣關係，因此市場員工之管理行為亦與會員支付之管理費無直接之對價關係，再
    管理費除用以支付管理市場之人事費用外，尚需支付公共設施維修費及水電費等
    等所需費用，益證會員所支付之管理費與市場管理委員及員工之執行職務非立於
    對待給付之關係，是上訴人如認市場員工未盡受僱人應妥善管理市場之義務及管
    理委員未善盡僱用人之監督責任，僅得要求管理委員更換僱用之員工或於管理委
    員任期屆滿時換選管理委員以為救濟，尚不得以此主張同時履行抗辯，拒絕給付
    管理費，故原審判決就上訴人給付管理費之義務並無同時履行抗辯權適用之認定
    ，洵屬正確，該判決並無違法之情事，上訴人之主張實屬無據。
四、又查，當事人於第二審程序不得提出新攻擊或防禦方法。但因原審違背法令致未
    能提出者，不在此限，民事訴訟法第四百三十條之二十八定有明文。上訴人於上
    訴理由第二項追加防禦方法，主張被上訴人請求自八十八年一月一日起至九十一
    年十二月三十一日之管理費及滯納金，已逾民法第一百二十六條不及一年之定期
    給付債權，其各期給付請求權，因五年間不行使而消滅之規定，並謂上訴人於原
    審已表示拒絕繳納管理費，是否即行使消滅時效之抗辯權，意思不明，原審未依
    法行使闡明權，詎為被上訴人勝訴之判決，亦有判決不適用法規之違法云云。經
    查，上訴人於原審時僅以被上訴人管理品質不良為由拒付管理費，全無提出消滅
    時效抗辯之意思，按審判長之闡明義務或闡明權之行使，亦應限於辯論主義之範
    疇，不得任加逾越，否則即屬違背法令（七十一年台上字第二八０八號判例請參
    照），是就消滅時效之新訴訟資料，原審法官並無闡明之義務，上訴意旨指摘原
    審就此有違背法令之情事，顯有違誤，故依前揭法條之規定，上訴人已不得於二
    審程序中提出消滅時效之新防禦方法為上訴之理由。
五、綜上所述，原判決並無上訴意旨所指違背法令之情事，本件上訴人之上訴實無理
    由，爰不經言詞辯論，逕以判決駁回其上訴。
六、據上論結，本件上訴為無理由，依民事訴訟法第四百三十六條之二十九、第四百
    三十六條之三十二第二項、第四百四十九條第一項、第七十八條，判決如主文。
中　　　華　　　民　　　國　　九十三　　年　　　九　　　月　　 十四 　　日
                                      民事第二庭
~B審判長法官　何志通
~B法　　　官　廖國佑
~B法　　　官　黃倩玲
右為正本係照原本作成。
不得上訴。
~B法院書記官　林憲男
中　　　華　　　民　　　國　　九十三　　年　　　九　　　月　　 十七 　　日
